【裁判字號】    89,台上,5229
【裁判日期】    890831
【裁判案由】    誣告
【裁判全文】
最高法院刑事判決                              八十九年度台上字第五二二九號
    上 訴人 即
    自  訴  人
    兼反訴被告  乙 ○ ○
                丁○○○
                丙 ○ ○
    上 訴人 即
    被      告
    兼 反訴 人  甲 ○ ○
右上訴人等因自訴人等、反訴人互訴誣告案件，不服台灣高等法院中華民國八十七年
六月十六日第二審判決（八十五年度上訴字第五七三九號，自訴案號：台灣台北地方
法院八十四年度自字第一三五四號），提起上訴，本院判決如左：
    主  文
原判決撤銷，發回台灣高等法院。
    理  由
本件原判決以自訴意旨略以：上訴人即被告甲○○與上訴人即自訴人乙○○均為協長
企業有限公司（下稱協長公司）之股東，雙方因公司帳目問題積怨，甲○○竟於民國
八十一年四月九日捏詞向台灣台北地方法院檢察署提出告訴，誣指乙○○自七十九年
二月起至八十一年二月一日止，連續侵占協長公司盈餘新台幣（下同）一千餘萬元，
超額給付毅鑫公司租金及押金四十五萬元，並故意給付應代為扣繳之毅鑫公司租賃所
得一萬八千元及代毅鑫公司支付電話費、傳真機費用計二十七萬八百零九元。復於七
十九年十二月二十五日未經同意，擅自盜用公司股東林勝一、林一峰印章，偽造協長
公司股東同意書，將原股東林一峰一百萬元股份轉讓予乙○○，後經台灣台北地方法
院、台灣高等法院分別以八十二年度訴字第三一六九號、八十三年度上訴字第六四四
五號判決無罪確定。甲○○明知乙○○無所訴之犯行，竟復於八十四年七月二十九日
以協長公司代表人之身分具狀向台灣台北地方法院提起自訴，誣指乙○○擔任協長公
司之財務工作，係從事會計業務之人員，與上訴人即自訴人丁○○○、丙○○共同意
圖為自己不法之所有，基於概括犯意，由乙○○於七十九年四月九日及七十九年六月
二十九日從協長公司彰化商業銀行（下稱彰化銀行）東門分行乙存二○○四七－八號
帳戶中，分別提取金額一、○一五、五○○元及一、○○四、○○○元交由丁○○○
填寫款申請書，至第一商業銀行花蓮分行乙存000－00－0000號丙○○
帳戶，其中除於七十九年七月四日以港幣二七○、○○○元之率三‧三八五折合新
台幣九一三、九五○元交付協長公司外，其餘由乙○○、丁○○○、丙○○三人（下
稱乙○○等三人）共同侵占入己，因認乙○○等三人共同涉有業務侵占罪嫌，該案亦
分別經台灣台北地方法院、台灣高等法院以八十四年度自字第八八一號、八十四年度
上訴字第六三九九號判決無罪。案經乙○○等三人提起自訴，因認甲○○涉有刑法第
一百六十九條第一項之誣告罪嫌。另以反訴意旨略以：反訴被告即自訴人乙○○等三
人於右揭偽造文書、業務侵占等案件雖受無罪之判決，然上訴人即反訴人甲○○所訴
均非全屬虛構不實，林金梅等三人竟自訴甲○○犯誣告罪嫌，案經甲○○提起反訴，
因認乙○○等三人亦涉有誣告罪嫌云云。然經審理結果，以甲○○對乙○○等三人提
起偽造文書、業務侵占之告訴及自訴，尚非全然無因，只因缺乏積極證據證明，致乙
○○等三人被判無罪，然甲○○所訴事實仍不得指為虛偽捏造暨乙○○等三人自訴甲
○○誣告，亦有其等被判無罪、免訴之判決為憑，其提起自訴並非無據，主觀上顯無
使他人受刑事處分虛構事實之意圖，因而維持第一審諭知乙○○等三人及甲○○均無
罪之判決，駁回甲○○、乙○○等三人之第二審上訴，固非無見。
惟查：(一)上訴期間為十日，自送達判決後起算；且若第二審法院認上訴權已經喪失者
，應以裁定駁回，刑事訴訟法第三百四十九條前段、第三百六十二條前段分別定有明
文。查甲○○及其反訴代理人林伊君依卷附台灣台北地方法院之送達證書所載，均係
於八十五年十一月十三日收受一審刑事判決書之送達（見一審卷第二三一頁、二三五
頁），惟其等卻遲至八十五年十二月十二日始具狀向台灣台北地方法院提起上訴，有
該刑事上訴狀存卷可證（見原審卷第九頁），似已逾十日之上訴期間。但一審係於八
十五年十一月十五日始宣示判決，亦有宣判筆錄附卷足按（見一審卷第二二○頁）。
依此，一審之刑事判決似又不可能於宣判日前送達，原審對甲○○反訴部分之二審上
訴是否合法未先予調查，遽為實體上之審判，殊嫌率斷。(二)審理事實之法院，對於被
告有利及不利之證據，均應一併加以注意，依職權詳加調查，再綜合全部證據資料，
本於經驗及論理法則定其取捨而為判斷，倘為無罪之判決，亦應詳述其全部證據取捨
判決之理由，否則即有應於審判期日調查之證據未予調查及判決理由不備之違法。原
判決以乙○○被訴偽造文書一案，證人林一峰確曾到庭證述伊並未轉讓股份予乙○○
，故甲○○係根據林一峰之說詞而懷疑乙○○有偽造文書之嫌而提出告訴，並非毫無
根據而憑空捏造。至於彰化銀行於辦理協長公司之貸款時曾通知乙○○前往簽署聯保
書固係事實，然乙○○簽署聯保書時，斯時甲○○並未在國內，未必知情，況簽署聯
保書並非表示其股東之身分即無可質疑，故認甲○○之告訴，即與憑空虛構有間，顯
乏誣告之故意，自難成立誣告罪名云云（見原判決第六頁第三行以下）。但查乙○○
曾於六十九年六月十五日入二百五十萬元股金入彰化銀行東門分行乙存第二○○四
七－八號協長公司之帳戶，有其提出之協長公司乙存存摺、現金帳等影本為證（見一
審卷第一一九頁至一二一頁）。另甲○○所代表之協長公司曾於八十年二月九日向彰
化銀行宜蘭分行辦理貸款或信用狀之對保手續時，該等保證書係經協長公司所有包括
乙○○及甲○○在內之股東，在其上之連帶保證欄上簽署，有彰化銀行宜蘭分行彰宜
字第一○七○號函及保證書影本在卷可查（見一審卷第三十八頁至四十頁）。又彰化
銀行宜蘭分行在辦理協長公司該項股東對保，係依據協長公司提供之變更登記事項卡
內股東名單，確知乙○○、林伊君二人係該公司之股東，而詢請渠等參加作保，並委
託該行之世貿分行辦理對保手續屬實，此復有彰化銀行宜蘭分行彰宜字第○四七七號
函暨所附協長公司董事、股東名單影本存卷足憑（見原審卷第四十六頁、四十七頁）
。果乙○○之協長公司股東身分係由林一峰轉讓而來，則甲○○於上開彰化銀行宜蘭
分行向協長公司辦理貸款或信用狀對保時，既為協長公司之負責人，且實際參與對保
，其對同時參與該項對保手續之股東乙○○，似無不知之理，甲○○猶於八十一年四
月九日向台灣台北地方法院檢察署具狀指訴乙○○於七十九年十二月二十五日未經同
意，偽造協長公司股東同意，將原股東林一峰股份轉讓予乙○○，而涉犯偽造文書犯
行云云，其有無意圖使乙○○受刑事處分而虛構事實，向該管公務員誣告之行為，非
無再詳予調查審酌之餘地。且原判決認定乙○○簽署上開連帶保證書時，甲○○並未
在國內，未必知情乙節，既與上述卷證資料不符，復未說明憑以認定之理由，亦有判
決理由不備之違法。再乙○○於七十九年四月九日及七十九年六月二十九日從協長公
司彰化銀行東門分行乙存二○○四七－八帳戶分別提領一、○一五、五○○元及一、
○○四、○○○元，由丁○○○填寫款申請書至第一商業銀行花蓮分行乙存00
0－00－0000號丙○○帳戶，此業為乙○○等三人所迭次坦承。而丙○○究有
否託請其香港友人傅子正轉交上述款項予甲○○，乙○○等三人與甲○○則各執一詞
（見另案台灣高等法院上訴字第六三九九號卷第三十七頁反面；原審卷第一二四頁、
一四三頁反面），對此攸關甲○○是否於收取該項款後卻仍誣指乙○○等三人侵占
該筆款項犯行之事實認定，自有傳喚證人傅子正到庭釐清上情之必要，原審卻未予傳
喚調查，自有應予調查之證據未予調查之違法。另甲○○代表協長公司以乙○○等三
人侵占該公司上開一、○一五、五○○元及一、○○四、○○○元二筆款項而提出自
訴案件，業經台灣高等法院以八十六年度上更(一)字第三二七號刑事判決駁回協長公司
之上訴，而維持一審諭知乙○○等三人均無罪之判決，其理由亦認定：「該兩筆款項
，亦列入自訴代表人甲○○自認為真正之說明表之內，有該說明表在卷可稽。雖甲○
○稱，上開說明表乃依據乙○○（已先判決無罪確定）所提帳簿資料而寫云云，然該
二紙說明表既有款項入之記載；且自訴人代理人（即林伊君）自認為真正之對帳單
亦記有上開兩筆款項，台北出，香港收到之記載……。惟既為對帳用，如有存疑，
應會記明，然表內卻未有存疑之記載，反而明確註明台北款、委港收到（此觀同紙
對帳單編號、備註欄記載『失蹤』字樣，可知存疑之部分，並未為肯定之記載）
。是自訴人既均自承於香港已收訖系爭兩筆款項，則被告丙○○、丁○○○有何侵占
之可言。」，有該判決書影本在卷可佐（見原審卷第一一七頁），原判決對此不利於
甲○○之證據，亦未說明不予採納之理由，並有判決理由不備之違法。乙○○等三人
及甲○○之上訴意旨，均指摘原判決不當，非全無理由，應認原判決有撤銷發回更審
之原因。
據上論結，應依刑事訴訟法第三百九十七條、第四百零一條，判決如主文。
中      華      民      國    八十九    年      八      月    三十一    日
                              最高法院刑事第十二庭
                                  審判長法官  陳  炳  煌
                                        法官  陳  正  庸
                                        法官  陳  世  雄
                                        法官  吳  信  銘
                                        法官  黃  正  興
      右正本證明與原本無異
                                              書  記  官
中      華      民      國    八十九    年      九      月      七      日


司法院資訊處製作；財團法人民間司法改革基金會備份。
